臺灣臺北地方法院民事判決
108年度原重訴字第2號
原      告  元富期貨股份有限公司

法定代理人  陳立    
訴訟代理人  熊文莊  
            呂怡君  
被      告  林致漩  

兼  訴  訟
代  理  人  洪琪瑛  
共      同
訴訟代理人  彭金城  
            游孟輝律師
            宋銘樹律師
            朱敬文律師
上列當事人間損害賠償事件，本院於民國111年4月15日言詞辯論
終結，判決如下：
    主  文
原告請求被告林致漩給付新臺幣陸佰參拾肆萬壹仟玖佰玖拾參元
，及自民國一百零七年二月九日起至清償日止按週年利率百分之
十計算之利息。
原告其餘之訴駁回。
訴訟費用由被告林致漩負擔二分之一，餘由原告負擔。
本判決命被告林致漩給付部分，於原告以新臺幣貳佰壹拾貳萬元
供擔保後，得假執行。但被告林致漩如以新臺幣陸佰參拾肆萬壹
仟玖佰玖拾參元為原告預供擔保，得免為假執行。
原告其餘假執行之聲請駁回。
    事實及理由
一、程序部分：按訴狀送達後，原告不得將原訴變更或追加他訴。但請求之基礎事實同一者，不在此限，民事訴訟法第255條第1項第2款定有明文。查原告前聲請支付命令，主張被告林致漩(下逕稱姓名)於原告公司開立期貨帳戶(下稱系爭帳戶)，雙方並簽有開戶契約(下稱系爭契約)，惟於民國107年2月6日系爭帳戶風險指標低於25%，林致漩未依約補足保證金，致原告代為沖銷後，依民法第578條、臺灣期貨交易所股份有限公司業務規則第57條之1第1項規定以自有資金存入客戶保證金專戶以完成交割，而生代墊交割款之損害等情，請求林致漩賠償上開損害。經林致漩於法定期間內提出異議，視為起訴，原告嗣於本院審理中以系爭帳戶實際係由被告洪琪瑛(下逕稱姓名)管理處分為由，追加洪琪瑛為被告，數次變更聲明及請求權基礎，而於111年4月15日言詞辯論期日表明其先位訴訟依民法第184條第1項、第2項(違反期貨交易法第108條第1項、金融機構防制洗錢辦法第4條等保護他人之法律)、第185條等規定請求被告連帶賠償；備位訴訟對林致漩依契約請求債務不履行損害賠償，及對洪琪瑛依民法第242條、第546條規定，或依民法第242條、第544條規定，請求洪琪瑛對林致漩為給付，並由原告代位受領。經核原告所為訴之變更及追加，與原訴均本於系爭帳戶欠缺足額保證金，致原告代墊交割款而受損害之原因事實，主要爭點有其共同性，原請求之證據資料，得期於變更追加後之訴訟予以利用，應認請求基礎事實同一，依上規定，原告訴之變更及追加應予准許，核先敘明。
二、本件原告主張：
　㈠林致漩前於伊公司開立系爭帳戶，雙方並簽有系爭契約。於
    系爭契約「貳、受託契約暨交易細則」（下稱系爭受託契約
    暨交易細則）第8條第2項、第5項約定，如伊依市場或其他
    急迫狀況認為必要時或林致漩之風險指標〔(權益數+未沖銷
    選擇權淨市值)/(未沖銷部位所需原始保證金+未沖銷選擇權
    淨市值+加收保證金)〕低於25%時，將逕行代為沖銷，若發生
    超額虧損(OVER LOSS)之情形時，林致漩應補足其差額。於1
    07年2月6日因市場行情變動遽烈，系爭帳戶之風險指標低於
    25%，經伊聯繫林致漩補足保證金未果，乃依系爭契約約定
    代為沖銷，產生超額虧損計新臺幣（下同）635萬1,993元，
    伊依民法第578條、臺灣期貨交易所股份有限公司業務規則
    第57條之1第1項之規定，以自有資金存入客戶保證金專戶内
    以完成交割，致受有上開代墊款之損害。經扣除林致漩107
    年2月9日自行匯入之1萬元後，尚有634萬1,993元之損害。
　㈡系爭帳戶係洪琪瑛借用林致漩之名義開立進行期貨交易，由
    洪琪瑛決定、管理、使用、處分及收益。其等蓄意隱匿，故
    意不告知非本人交易，致伊誤而接受林致漩開戶及接受其委
    託交易，基於行紀關係代為交易，進而因代為沖銷後產生超
    額虧損、伊依上開規定須代為支付交割款項而受有損害；被
    告所為亦有違於善良風俗，及違反期貨交易法第108條第1項
    、金融機構防制洗錢辦法第4條等保護他人之法律，伊得依
    民法第184條第1項、第184條第2項(違反期貨交易法第108條
    第1項、金融機構防制洗錢辦法第4條)、第185條規定，請求
    被告連帶賠償。
　㈢縱伊前揭侵權行為損害賠償請求無理由，林致漩基於契約關
    係，對伊亦應負債務不履行損害賠償責任，伊得依契約債務
    不履行之法律關係，請求林致漩賠償前開損害。又被告間就
    系爭帳戶為借名關係，洪琪瑛以自有資金，借林致漩名義開
    戶從事交易，且委託彭金城代操，因洪琪瑛操作不善，致林
    致漩違約交割而對伊負有前揭債務，林致漩得依民法第546
    條第1項、第2項、第3項規定向洪琪瑛請求償還、代為清償
    或損害賠償，林致漩怠於行使權利，伊得依民法第242條規
    定代位林致漩請求洪琪瑛給付，並由伊代位受領。縱被告間
    就系爭帳戶並非借名關係，惟林致漩開戶後即將帳戶交由洪
    琪瑛交易使用，其等亦成立委任關係，所有交易由洪琪瑛及
    洪琪瑛委任之彭金城負責，因操作不當，致交易金額逾越林
    致漩之資力範圍，而致林致漩受有損害，林致漩得依民法第
    544條規定請求洪琪瑛損害賠償，林致漩怠於行使權利，伊
    亦得依民法第242條規定代位林致漩請求洪琪瑛給付，並由
    伊代位受領。
　㈣為此依上開規定提起預備合併訴訟，㈠先位聲明求為命被告連
    帶給付634萬1,993元及107年2月9日起至清償日止按週年利
    率10%計算利息之判決；㈡備位聲明求為命洪琪瑛給付林致漩
    上開本息並由原告代位受領；或林致漩給付原告上開本息；
    任一被告為給付時，另一被告就已給付部分同免給付責任之
    判決。並陳明願供擔保，請求准為假執行之宣告。　　
三、被告則以：原告於107年2月6日當天並未依系爭受託契約暨
    交易細則第6條第2項約定履行通知追加保證金之程序，尤有
    甚者，原告竟然於當天將交易資訊傳輸線路予以關閉，導致
    林致漩無法透過即時交易資訊得悉當天早上開盤前後之即時
    交易資訊，因此無法知悉有無追加保證金之必要，以避免發
    生超額虧損。從而，系爭帳戶產生超額虧損634萬1,993元，
    乃因原告違法代為沖銷所致，應屬原告自己之責任，伊等無
    侵權行為責任可言，況系爭帳戶是否借名關係，與原告主張
    之超額虧損間，亦欠缺相當因果關係，原告先位訴訟請求伊
    等負侵權行為損害賠償責任，並無理由。又系爭帳戶係林致
    漩所開立，由彭金城所經營之寶亨投資股份有限公司（下稱
    寶亨公司）下單操作期貨投資，洪琪瑛對系爭帳戶無任何管
    理、使用、處分之行為，林致漩未委任洪琪瑛為系爭帳戶之
    操作，是洪琪琪充其量只是林致漩的使者，幫忙林致漩給付
    報酬予彭金城而以，被告間並無借名契約或委任契約存在，
    原告備位訴訟主張代位行使林致漩關於借名契約或委任契約
    之權利，亦無理由等語，資為抗辯。
四、原告主張林致漩與原告簽訂系爭契約，開立系爭帳戶進行交
    易；及系爭帳戶於107年2月6日因市場行情變動遽烈，風險
    指標低於25%，原告依系爭契約之約定代為沖銷，沖銷後產
    生超額虧損635萬1,993元，由原告以自有資金存入客戶保證
    金專戶内以完成交割，致受損害，扣除林致漩107年2月9日
    自行匯入1萬元後，尚有634萬1,993元之損害等情，為被告
    所不爭，堪信屬實。
五、惟原告先位訴訟主張被告就前開損害應負共同侵權行為責任
    ；備位訴訟主張林致漩應負債務不履行損害賠償及原告得代
    位林致漩請求洪琪瑛給付，並由原告代為受領等節，則均為
    被告所否認，並以前揭情詞置辯。經查：
　㈠先位訴訟部分：
　  按損害賠償之債，以有損害之發生及有責任原因之事實，並
    二者之間，有相當因果關係為成立要件，此即責任成立之相
    當因果關係。所謂相當因果關係，係指無此事實，雖不必生
    此結果，但有此事實，按諸一般情形，通常均可能發生此結
    果者而言。本件原告雖主張：被告蓄意隱匿林致漩僅為借名
    開戶之事、故意不告知非本人交易，致原告誤而接受林致漩
    開戶及接受其委託交易，進而因代為沖銷後產生超額虧損、
    原告依規定須代為支付交割款項而受有損害云云。然查，本
    件原告主張之事實，乃107年2月6日因市場行情變動遽烈，
    致系爭帳戶之風險指標低於25%，保證金未能補足，經原告
    代為沖銷後發生超額虧損。而一般交易情形，行為人以借名
    、非本人交易方式開立期貨交易買賣帳戶，是否皆會導致未
    依約追加保證金致生損害之結果，非無疑義，難認兩者間有
    相當因果關係存在。原告所主張之損害賠償，既不合於相當
    因果關係此項成立要件，即難謂其有損害賠償請求權存在，
    原告先位訴訟依侵權行為法律關係，請求被告為損害賠償，
    即嫌無據，不應准許。
　㈡備位訴訟對林致漩請求部分：
　⒈查系爭受託契約暨交易細則第7條約定「本人應在貴公司保
    證金、權利金專戶内，維持貴公司所要求之足額保證金、權
    利金，其金額不足時，本人同意隨即繳付貴公司所要求之金
    額…。本人於接到貴公司追加保證金繳交通知後(含電話、
    電子郵件、或簡訊通知)，須在第一次通知時起， 將追加保
    證金於該通知所規定繳交時間内到達貴公司後台系統之客戶
    交易保證金專戶。…」；及第8條約定「…如貴公司依市場或
    其他急迫狀況認為必要時或本人之風險指標〔(權益數+未沖
    銷選擇權淨市值)/(未沖銷部位所需原始保證金+未沖銷選擇
    權淨市值+加收保證金)〕低於25%時，將逕行代本人沖銷，貴
    公司於任何時間均保有此項代本人沖銷之權利，此一權利不
    因貴公司已向本人發出追加保證金通知而受影響，亦不因任
    何貴公司之作為或不作為而得視為拋棄此項權利。…本條之
    各款執行時，若發生超額虧損(OVER LOSS)之情形時，本人
    應補足其差額，貴公司並保留追索權利。…」等情，有原告
    提出之開戶文件可稽(本院卷㈡第15至41頁)，且為林致漩所
    不爭。可知林致漩依約負有隨時維持足額保證金之義務，原
    告於系爭帳戶風險指標低於25%時，得逕行代為沖銷。
　⒉另原告主張107年2月6日因市場行情變動遽烈，系爭帳戶於上
    午8時53分開始觸及高風險通知、8時55分風險指標低於25%
    ，經原告於9時31分以簡訊發出高風險通知後，林致漩未補
    足保證金，原告乃依約於9時35分開始執行沖銷等情，已據
    提出高風險帳戶通知/低於風險指標紀錄查詢、盤中高風險
    郵件通知紀錄、國內期貨簡訊&電子郵件通知紀錄報表、買
    賣報告書等件為證(本院卷㈠第73至83頁、第167至201頁、第
    231頁)。林致漩固抗辯：原告未依系爭受託契約暨交易細則
    第6條第2項履行通知追加保證金之程序，更於107年2月6日
    當天將交易資訊傳輸線路關閉，致伊無法透過即時交易資訊
    而得知當天即時交易資訊，伊因此無法知悉有無追加保證金
    必要，本件係原告違反契約義務，應屬原告自己之責任云云
    。然查，系爭受託契約暨交易細則第6條第2項約定「本人應
    依貴公司根據實際需要所決定之金額及方式提存保證金。貴
    公司可自行決定並隨時增加應繳保證金之額度。如貴公司認
    為有加收保證金之必要時，則本人應依通知之時限及方式將
    追加之保證金存入貴公司指定之帳戶，否則貴公司得逕行行
    使本契約第8條之權利」等語，乃投資人應依期貨商通知之
    時限及方式存入保證金之約定。查原告在執行沖銷前已先依
    林致漩指定方式，以簡訊發送高風險帳戶通知，有原告提出
    之前開國內期貨簡訊&電子郵件通知紀錄報表為證。且洪琪
    瑛(系爭契約所載緊急聯絡人)對於原告曾於9時31分許傳送
    簡訊乙節，亦無爭執，僅表示伊因工作關係，早上都在睡覺
    ，收到簡訊已超過9時30分等語(本院卷㈠第226頁)，應認原
    告在執行沖銷前已依約聯繫林致漩補足保證金，無違反通知
    追加保證金之契約義務。至洪琪瑛表示未及時讀取簡訊部分
    ，依系爭受託契約暨交易細則第9條約定「…本人帳戶盤中
    保證金維持率不足時，貴公司之盤中高風險帳戶通知以雙方
    約定方式(電話、簡訊、或電子郵件)擇一為之。…上述通知
    …以電話、簡訊、或電子郵件通知者，於此電話、簡訊、或
    電子郵件聯絡或發送本人在貴公司所留存之應受通知號碼或
    電子信箱後，即生效力。本人不得以未收到或未閱讀為抗辯
    …」等情，林致漩自不得以洪琪瑛未即時閱讀簡訊為由，謂
    原告未履行通知追加保證金程序。至林致漩另抗辯原告當天
    將交易資訊傳輸線路關閉部分，為原告所否認，林致漩就此
    部分未能提出具體之主張及舉證，此部分抗辯亦無可採。從
    而林致漩執上開事由，主張原告之損害係原告違約所致，應
    屬原告自己之責任云云，核非足採。
　⒊林致漩雖另以：當天市場交易失序，金融監督管理委員會(下
    稱金管會)已針對原告作了懲處等情為辯。然查，金管會證
    券期貨局(下稱證期局)針對當天之交易對原告進行裁處乙事
    ，固有證期局函附裁處書在卷可稽(本院卷㈠第147至151頁)
    。然觀諸裁處書內容，原告係因107年2月6日未按交易人指
    定方式辦理發送高風險帳戶通知、發送高風險帳戶通知前即
    代為沖銷交易部位、未依規定代為沖銷交易人盤中全部部位
    ，及未正確篩選IP交易人名單，不符原告內部控制制度，並
    違反期貨管理法令，而遭裁處。其中與林致漩有關者，乃原
    告未正確篩選IP交易人名單，即寶亨公司自106年5月起與林
    致漩、賴淑惠、余依庭、林君軒、林凌志、林鎧祥及唐家閩
    等7名交易人有網路下單IP同一位址，惟原告未正確篩選IP
    位址相同交易人名單部分。該違規內容，與原告對林致漩之
    債務不履行損害賠償請求並無關聯，林致漩此部分抗辯亦無
    足採。
　⒋原告與林致漩於系爭受託契約暨交易細則第17條約定「本人
    委託貴公司代為進行期貨交易時，…如因可歸貴於本人之事
    由致貴公司受有損害，本人應對貴公司負損害賠償責任」等
    語，已明定在期貨交易中因可歸責林致漩事由致原告受有損
    害時，林致漩應對原告負損害賠償責任。查107年2月6日因
    市場行情變動遽烈，系爭帳戶之風險指標低於25%，因林致
    漩保證金不足，經原告依約代為沖銷後，代墊款項完成交割
    ，致生損害634萬1,993元等情，業經認定如前。原告因可歸
    責林致漩之歸責事由，代其執行沖銷並以自有資金代墊款項
    ，致受上開損害，原告依契約債務不履行之法律關係，請求
    林致漩如數賠償，自屬有據。
　⒌末按給付無確定期限者，債務人於債權人得請求給付時，經
    其催告而未為給付，自受催告時起，負遲延責任；遲延之債
    務，以支付金錢為標的者，債權人得請求依法定利率計算之
    遲延利息。但約定利率較高者，仍從其約定利率，民法第22
    9條第2項前段、第233條第1項別定有明文。兩造於系爭受託
    契約暨交易細則第8條第6項約定「本人除前揭差額外，尚須
    支付貴公司因本人之超額虧損所產生之利息(遲延利息依年
    率10%計算)…」等語，亦有系爭契約可稽。原告本件請求係
    以支付金錢為標的，定有年息10%利息之約定，其給付並無
    確定期限，是林致漩應自受催告而未給付時起，負遲延責任
    。查原告陸續於107年2月6日、7日、8日郵寄保證金追繳通
    知書向林致漩追繳前揭金額，乃據原告提出保證金追繳通知
    書為證（本院卷㈡第191至193頁），且為林致漩所不爭，原
    告請求林致漩給付634萬1,993元，及107年2月9日起按約定
    利率即週年利率10%計算之遲延利息，為有理由，應予准許
    。
  ㈢備位之訴對洪琪瑛請求部分：
　⒈原告雖主張：洪琪瑛於本院審理及訴外人彭金城所涉違反期
    貨交易法刑事案件偵查中(臺灣士林地方檢察署108年度偵字
    第8890號)自承系爭帳戶係由其跟彭金城學操作而投資、由
    其將系爭帳戶交給彭金城代為操作期貨等語，可知被告間就
    系爭帳戶為借名關係，由洪琪瑛以己有資金，向林致漩借名
    開戶從事交易，並委託彭金城代操，投資收益歸洪琪瑛所有
    ，因洪琪瑛操作不善，致林致漩違約交割，對原告負有634
    萬1,993元本息之債務，林致漩得依民法第546條第1項、第2
    項、第3項規定向洪琪瑛請求償還、代為清償或損害賠償，
    林致漩怠於行使權利，原告得依民法第242條規定代位林致
    漩請求洪琪瑛給付，並由原告代位受領云云。並提出洪琪瑛
    另案刑事案件之偵訊筆錄為據(本院卷㈡第325至334頁)。然
    查，洪琪瑛在本院審理中僅陳稱其有使用系爭帳戶，並未論
    及向林致漩借名開戶之事。而依洪琪瑛偵訊筆錄觀之，洪琪
    瑛係陳稱：105年間彭金城向伊表示投資期貨的效益很高，
    伊跟林致漩討論後覺得可行，決定跟著彭金城一起投資；伊
    跟林致漩討論後，用林致漩的名義開設期貨帳戶，共同存入
    550萬元投資等語(本院卷㈡第325至326頁)，至其雖曾稱：期
    貨代操的獲利歸伊，伊只需給彭金城一定比例的報酬等語(
    本院卷㈡第330頁)，然亦稱：獲利是進到林致漩的帳戶，報
    酬部分由伊從帳戶提領現金給付等語(本院卷㈡第333頁)。依
    其刑事偵查中所述，其係與林致漩討論後，共同投入資金參
    與投資，並未稱其借林致漩名義開設人頭帳戶。況被告於本
    件審理中抗辯：林致漩係以自有資金開立系爭帳戶，林致漩
    因與前配偶鄭秋輝間給付扶養費事件及受原住民扶助而取得
    553萬0,020元，林致漩乃以其中500萬元作為資金開設系爭
    帳戶等情，亦提出臺灣桃園地方法院104年度家親聲字第325
    號民事裁定、郵局存摺影本及客戶歷史交易清單等件為憑(
    本院卷㈡第245至255、345至347頁)，堪信可採，無從認洪琪
    瑛係以己有財產借名開戶之情事。又系爭帳戶交易使用之資
    金既為林致漩所有，被告抗辯稱系爭帳戶交易之虧損獲利均
    歸林致漩，亦合於交易常情，非無可採。本件自無從認林致
    漩係受任借名供洪琪瑛開戶交易，原告主張被告間就系爭契
    約成立借名關係云云，難信屬實。則原告執借名契約之法律
    關係，主張代位行使林致漩借名契約之權利，即屬無據，不
    應准許。　
　⒉原告固另主張：被告間縱非借名，亦成立委任關係，由林致
    漩將系爭帳戶交由洪琪瑛交易，所有交易均由洪琪瑛及其委
    任之彭金城負責，因洪琪瑛操作不當，致交易金額逾越林致
    漩之資力範圍，而致林致漩受有損害，林致漩得依民法第54
    4條規定向洪琪瑛請求損害賠償，其怠於行使權利，原告得
    依民法第242條規定代位林致漩請求洪琪瑛給付，並由原告
    代位受領云云。然將己有帳戶提供他人使用之情形，非僅委
    任關係一端，原告並未具體說明其所稱林致漩將系爭帳戶交
    由洪琪瑛交易之具體委任內容為何、亦未就此部分主張提出
    相關舉證，其僅以洪琪瑛亦有使用系爭帳戶為由，主張被告
    間成立委任關係，難認已盡主張及舉證責任。原告執此項委
    任法律關係，主張代位行使林致漩委任契約之權利，亦屬無
    據。　　
六、綜上所述，原告先位訴訟為無理由，原告備位訴訟請求林致
    漩給付634萬1,993元，及107年2月9日起至清償日止按週年
    利率10%計算之遲延利息，為有理由，其餘則屬無據，應予
    駁回。又原告陳明願供擔保聲請准為假執行之宣告，經核就
    其勝訴部分，並無不合，爰酌定相當擔保金額併准許之，並
    依林致漩之聲請，諭知其得預供相當之擔保金額免為假執行
    。至原告請求敗訴部分，其假執行之聲請因訴之駁回而失所
    依附，應予駁回。　　
七、本件事證已臻明確，兩造其餘攻擊防禦方法及未經援用之證
    據，經審酌後核與判決結果不生影響，爰不一一論述，附此
    敘明。
八、訴訟費用負擔之依據：民事訴訟法第79條。
中　　華　　民　　國　　111 　年　　5 　　月　　6 　　日
　　　　　　　　　原住民法庭  法  官  鄧晴馨
以上正本係照原本作成。
如對本判決上訴，須於判決送達後20日內向本院提出上訴狀。如
委任律師提起上訴者，應一併繳納上訴審裁判費。
中　　華　　民　　國　　111 　年　　5 　　月　　6 　　日
                              書記官  林鈞婷